ACORDAO-COMPLETO-2477478

ACÓRDÃO 1338/2022 ATA 21/2022 - PLENÁRIO

VISTOS, relatados e discutidos estes autos de pedido de reexame interposto pela Secretaria de Coordenação e Governança das Empresas Estatais (Sest) , contra o Acórdão 728/2019, mantido pelo Acórdão 1523/2019-TCU-Plenário.
ACORDAM os ministros do Tribunal de Contas da União, reunidos em sessão do Plenário, ante as razões expostas pelo relator e com fundamento no artigo 48 da Lei 8.443/1992, em:
9.1. conhecer do pedido de reexame para, no mérito, negar-lhe provimento;
9.2. dar ciência desta deliberação, bem como do relatório e voto que a fundamentam, ao recorrente.

Pedido de reexame contra acórdão que apreciou levantamento de auditoria realizado com o objetivo de coletar informações sobre os valores de remuneração dos empregados e dirigentes das empresas públicas não dependentes dos recursos do Tesouro Nacional.

Agência Brasileira Gestora de Fundos Garantidores e Garantias S.a.; Agência Especial de Financiamento Industrial; Amazonas Distribuidora de Energia S.a. (privatizada); Amazonas Geração e Transmissão de Energia S.a.; Ativos S.a. Companhia Securitizadora de Créditos Financeiros; Autoridade Portuaria de Santos S.a; Banco da Amazônia S.a.; Banco do Brasil S.a.; Banco do Brasil Viagens e Turismos Ltda.; Banco do Nordeste do Brasil S.a.; Banco Nacional de Desenvolvimento Econômico e Social; Bb Tecnologia e Serviços S.a.; Bndes Participações S.a.; Breitener Energética S/a; Breitener Jaraqui S/a; Breitener Tambaqui S/a; Caixa Econômica Federal; Caixa Participações S.a.; Casa da Moeda do Brasil; Centrais de Abastecimento de Minas Gerais S. A.; Centrais Elétricas Brasileiras S.a. - ELETROBRAS ESTABELECIMENTOS UNIFICADOS; Centrais Elétricas do Norte do Brasil S.a.; Centro de Pesquisas de Energia Elétrica; Companhia das Docas do Estado da Bahia; Companhia de Armazéns e Silos do Estado de Minas Gerais; Companhia de Eletricidade do Acre (privatizada); Companhia de Entrepostos e Armazéns Gerais de São Paulo; Companhia de Geração e Transmissão de Energia Elétrica do Sul do Brasil; Companhia Docas do Ceará; Companhia Docas do Espírito Santo; Companhia Docas do Maranhão; Companhia Docas do Rio de Janeiro; Companhia Docas do Rio Grande do Norte; Companhia Energética de Alagoas(privatizada); Companhia Energética do Piauí (privatizada); Companhia Hidro Elétrica do São Francisco; Companhia Integrada Têxtil de Pernambuco; Companhia Petroquímica de Pernambuco; Eletrobrás Distribuição Rondônia (privatizada); Eletrobrás Distribuição Roraima (privatizada); Eletrobrás Termonuclear S.a.; Eletrosul Centrais Elétricas S.a.; Empresa Brasileira de Administração de Petróleo e Gás Natural S.a. Pré -Sal Petróleo S.A - PPSA; Empresa Brasileira de Correios e Telegrafos - ECT; Empresa Brasileira de Hemoderivados e Biotecnologia; Empresa Brasileira de Infraestrutura Aeroportuária; Empresa de Tecnologia e Informações da Previdência - Dataprev; Empresa Gerencial de Projetos Navais; Empresa Gestora de Ativos; Energia dos Ventos Ix S.a; Energia dos Ventos V S.a; Energia dos Ventos Vi S.a; Energia dos Ventos Vii S.a; Financiadora de Estudos e Projetos; Furnas Centrais Elétricas S.a.; Gas Brasiliano Distribuidora S.a.; Liquigás Distribuidora S.a. - PETROBRAS - MME; Ministério da Infraestrutura; Petrobras Biocombustível S. A.; Petrobras Distribuidora S.a. - MME; Petróleo Brasileiro S.a.; Serviço Federal de Processamento de Dados; Telecomunicações Brasileiras S.a.; Termomacaé Ltda.; Transenergia Goiás S/a.

3. Interessados/Responsáveis/Recorrentes:
3.1. Interessados: Ministério da Economia; Petrobras Distribuidora S.a. - MME (34.274.233/0001-02).
3.2. Recorrente: Ministério da Economia.

Aroldo Cedraz.

13.1. Ministros presentes: Ana Arraes (Presidente), Walton Alencar Rodrigues (Relator), Augusto Nardes, Aroldo Cedraz, Bruno Dantas, Jorge Oliveira e Antonio Anastasia.
13.2. Ministro que alegou impedimento na Sessão: Aroldo Cedraz.
13.3. Ministros-Substitutos presentes: Marcos Bemquerer Costa, André Luís de Carvalho e Weder de Oliveira.

WALTON ALENCAR RODRIGUES

Ministro Vital do Rêgo.

Adoto, como relatório, instrução cuja proposta foi acolhida pela Secretaria de Recursos:
INTRODUÇÃO
1.	Trata-se de pedido de reexame (peça 328) interposto pelo Ministério da Economia, representado pelo Sr. Fernando Antônio Ribeiro Soares, Secretário da Secretaria de Coordenação e Governança das Empresas Estatais - Sest, contra o Acórdão 728/2019-TCU-Plenário (peça 299) , mantido os seus termos pelo Acórdão 1523/2019-TCU-Plenário (peça 316) , que teve como relator o Excelentíssimo Senhor Ministro Vital do Rêgo.
1.1.	A deliberação recorrida apresenta o seguinte teor:
VISTOS, relatados e discutidos estes autos de levantamento de auditoria realizado com o objetivo de coletar informações sobre os valores de remuneração dos empregados e dirigentes das empresas públicas não dependentes dos recursos do Tesouro Nacional;
ACORDAM os Ministros do Tribunal de Contas da União, reunidos em sessão de Plenário, ante as razões expostas pelo Relator, em:
9.1. determinar à Secretaria de Coordenação e Governança das Empresas Estatais (Sest) , por meio do Ministério da Economia, que, com fundamento no art. 250, inciso II, do RITCU:
9.1.1. ao manifestar-se sobre propostas de remuneração e assuntos correlatos, nos termos do art. 92, inciso VI, letra "g", do Decreto 9.679/2019, adote, entre outros parâmetros de avaliação, o teto constitucional a que se sujeita a Administração Pública por força do art. 37, Inciso XI, da Constituição Federal, bem como o nível salarial praticado por empresas similares do setor privado, assim consideradas aquelas de porte similar e que atuam no mesmo setor econômico da estatal pleiteante;
9.1.2. adote ações junto às empresas estatais para promover a necessária transparência e publicidade das despesas relacionadas à remuneração dos seus empregados e dirigentes, entre as quais incluem-se gastos com cartões de crédito corporativos, participações nos lucros, gastos com viagens, além de outras correlatas, nos termos do art. 12 da Lei 13.303/2016, c/c o art. 19 do Decreto 8.945/2016;
9.1.3. encaminhe ao Tribunal, no prazo de 30 dias, as medidas adotadas para o cumprimento das determinações proferidas nos subitens 9.1.1 e 9.1.2 deste acórdão;
9.2. encaminhar cópia da presente deliberação às Comissões de Constituição, Justiça e Cidadania e de Assuntos Econômicos do Senado da República para subsidiar o processo de revisão do art. 37, § 9º, da CF/1988, objeto da Proposta de Emenda à Constituição 58/2016, sem prejuízo de sugerir que seja considerada a possibilidade de inclusão de dispositivo que condicione o pagamento de remunerações a empregados de estatais não dependentes acima do teto constitucional à prévia autorização da Sest e do conselho diretivo da respectiva estatal, mediante justificativa circunstanciada, que leve em conta, entre outros fatores, o papel singular desempenhado pelo empregado dentro da organização e o nível salarial praticado no setor privado para atribuições de mesma natureza;
9.3. determinar à Secretaria de Fiscalização de Pessoal - Sefip que:
9.3.1. promova audiência, nos termos do art. 250, inciso IV, do Regimento Interno do TCU, dos gestores da Sest responsáveis pelos seguintes indícios de irregularidades:
9.3.1.1. permitir o pagamento de salários notadamente acima do teto constitucional de que trata o art. 37, inciso XI, da CF/1988 e em patamares muito superiores aos praticados no mercado pelas empresas estatais não dependentes, em ofensa aos princípios da moralidade e razoabilidade;
9.3.1.2. não exigir por parte das empresas estatais a necessária transparência e publicidade das despesas relacionadas à remuneração dos seus empregados e dirigentes, nos termos do art. 12 da Lei 13.303/2016, c/c o art. 19 do Decreto 8.945/2016;
9.3.2. realize, em processo apartado, atividade de controle que busque avaliar a legalidade das parcelas que compõem a remuneração dos empregados públicos das estatais não dependentes, definindo escopo (quais funções terão suas remunerações avaliadas) , abrangência (quais estatais serão incluídas) , atividades a serem desempenhadas e prazos para sua execução;
9.4. dar ciência da presente deliberação ao Ministério da Economia, à Sest e à Casa Civil da Presidência da República, a quem compete assistir o Presidente da República na avaliação e no monitoramento da gestão dos órgãos e das entidades da administração pública federal. (destacamos e sublinhamos) 
1.2.	Por meio do Acórdão 1665/2020-TCU-Plenário (peça 329) , foram consideradas prejudicadas as providências determinadas no subitem 9.3.1 do Acórdão 728/2019-TCU-Plenário.
HISTÓRICO
2.	Cuida o presente processo de levantamento de auditoria realizado pela Secretaria de Fiscalização de Pessoal (Sefip) , com o objetivo de coletar informações sobre os valores de remuneração dos empregados e dirigentes das empresas públicas não dependentes dos recursos do Tesouro Nacional, analisar a razoabilidade e a compatibilidade desses valores com aqueles praticados por empresas integrantes do setor privado, bem como avaliar as medidas adotadas pelas estatais para dar efetividade às normas de transparência e divulgação das remunerações pagas, nos termos da Lei 13.303/2016, Estatuto das Empresas Estatais, e de sua norma regulamentadora, Decreto 8.945/2016.
2.1.	Este levantamento de auditoria envolveu 104 empresas estatais não dependentes de recursos do Tesouro Nacional, nos termos da definição constante do art. 2º, inciso III, da Lei de Responsabilidade Fiscal (LRF) , englobando mais de 459.000 empregados públicos com dispêndio anual total em salários da ordem de R$ 44 bilhões, relativamente ao exercício de 2016.
2.2.	A comparação salarial foi realizada em 376 ocupações presentes em ambos os setores público e privado, tendo sido utilizadas as medianas e os valores máximos praticados nas estatais e no mercado relativamente a cada uma das ocupações selecionadas.
2.3.	As constatações mais relevantes do levantamento de auditoria foram sintetizadas no voto do Ministro-Relator da deliberação atacada (Exmo. Sr. Vital do Rêgo - peça 382) , que contou ainda com a manifestação, por meio de declaração de voto, do Exmo. Sr. Ministro Walton Alencar Rodrigues (peça 300) e do Exmo. Sr. Ministro-Substituto André Luís de Carvalho (peça 301) , tendo o Tribunal, por meio do Acórdão 728/2019-TCU-Plenário, expedido determinações à Secretaria de Coordenação e Governança das Empresas Estatais (Sest) para que aprimore o processo de avaliação prévia acerca das remunerações percebidas no âmbito das estatais (subitem 9.1.1) e promova a transparência de suas despesas de pessoal (subitem 9.1.2) , bem como à Secretaria de Fiscalização de Pessoal do TCU (Sefip) para que, entre outros, promova a audiência de gestores da Sest em face dos pagamentos de pessoal em níveis elevados (subitem 9.3.1.1) e da falta de transparência das despesas de pessoal das referidas estatais (subitem 9.3.1.2) .
2.4.	Foram opostos pela Sest embargos de declaração contra a referida deliberação, que foram acolhidos parcialmente, de modo a suprir a omissão no julgado de origem em relação ao que se entende por "assunto correlato" no contexto de despesa com pessoal, mas mantendo-se incólume a decisão embargada, conforme os fundamentos que levaram a prolação do Acórdão 1523/2019-TCU-Plenário, que apreciou os embargos de declaração (peças 316 e 317) . 
2.5.	Posteriormente, em razão de manifestação nos autos da Sefip (peça 323) , foi proferido o Acórdão 1665/2020-TCU-Plenário (peça 329) , de modo a considerar prejudicadas as providências determinadas no subitem 9.3.1 do Acórdão 728/2019-TCU-Plenário (realização de audiências de gestores da Sest) .
2.6.	Inconformado com deliberação adotado pelo Tribunal, o Ministério da Economia, representado pelo Sr. Fernando Antônio Ribeiro Soares, Secretário da Secretaria de Coordenação e Governança das Empresas Estatais - Sest, interpôs o presente pedido de reexame, cujas alegações se relatará a seguir.
EXAME DE ADMISSIBILIDADE
3.	Reitera-se o exame preliminar de admissibilidade (peça 333) , ratificado à peça 336 pelo Excelentíssimo Senhor Ministro Walton Alencar Rodrigues, que entendeu pelo conhecimento do recurso, uma vez que preenchidos os requisitos do art. 48 da Lei 8.443/1992, c/c os arts. 285 e 286, parágrafo único, do RI/TCU, suspendendo-se os efeitos dos itens 9.1, 9.1.1, 9.1.2 e 9.1.3 do Acórdão 728/2019-TCU-Plenário.
MÉRITO
4. Delimitação
4.1.	Constitui objeto do presente recurso analisar se a Secretaria de Coordenação e Governança das Empresas Estatais - Sest tem competência para se manifestar previamente e acompanhar os dispêndios com pessoal das empresas estatais, de forma indiferente para empregados e dirigentes, promovendo a transparência e publicidade de tais gastos, bem como se há necessidade de se fazer algum reparo na deliberação proferida pelo Tribunal. particularmente na menção referente ao teto constitucional do subitem 9.1.1 e em eventual inclusão das empresas estatais na determinação feita à Sest no subitem 9.1.2 da deliberação recorrida.
5. 	Das competências da Sest e da eventual necessidade de excluir ou alterar as determinações constantes dos subitens 9.1.1 e 9.1.2 da deliberação recorrida 
5.1.	A Sest defende que não tem competência para levar adiante as determinações feitas pelo Tribunal, devendo ser excluídas ou alteradas as determinações constantes dos subitens 9.1.1 e 9.1.2 da deliberação recorrida, com base nas seguintes alegações:
5.2.	Subitem 9.1.1 da deliberação proferida
5.3.	o entendimento firmado pelo Tribunal, conforme os esclarecimentos apresentados por ocasião da apreciação dos embargos de declaração, foi no sentido de conferir uma interpretação ampla às competências da Sest, que podem ser observadas sob três aspectos: a) objetivo, b) subjetivo, e c) seria ampla, por fim, no sentido da natureza e do tempo para praticar os atos;   
5.4.	há incompatibilidade da tese adotada pelo Tribunal com o texto vigente no art. 98, inciso VI, alínea "g", do Decreto 9.745/2019, considerando que "em direito administrativo 'competência não se presume', porque requer sempre texto legal expresso (MAXIMILIANO, Carlos. Hermenêutica e Aplicação do Direito. Rio de Janeiro: Forense, 1994, p. 265) ", razão porque se questiona, rogata vertia, o acerto da conclusão dessa Corte de Contas";
5.5.	a compreensão do conceito de competência administrativa à luz do principio da legalidade estrita implica não apenas na verificação das já conhecidas hipóteses de intransferibilidade, improrrogabilidade e imprescritibilidade desse primeiro elemento da formação do ato administrativo, mas também na constatação de que não se revela adequado presumir ou ampliar competência onde a norma não previa expressamente;
5.6.	conforme o disposto na alínea "g" do inciso VI do art. 98 do Decreto n° 9.745/2019 (na redação dada pelo Decreto n° 10.072/2019) e de acordo com o aspecto objetivo a Sest se manifesta especificamente sobre: 1) quantitativo de pessoal próprio; 2) acordo ou convenção coletiva de trabalho; 3) programa de desligamento de empregados; 4) planos de cargos e salários (PCS) ; 5) benefícios de empregados; 6) criação e remuneração de funções gratificadas; 7) criação e remuneração de cargos comissionados; e 8) participação dos empregados nos lucros ou resultados da empresa, no entanto, está fora do seu escopo: 1) adicionais de férias, hora extra, noturno, entre outros; 2) abonos; 3) verbas pessoais, a exemplo das incorporações de função gratificada, seja pela via administrativa, seja judicial; e 4) prêmios;
5.7.	no aspecto subjetivo, "a alínea g refere-se exclusivamente a empregados públicos, não havendo qualquer menção a administradores" e no tocante à natureza e tempo para praticar os atos, "a manifestação da Sest é ato de governança, praticado uma só vez e balizador para as atividades de gestão conduzidas pela empresa, não se confundindo com auditoria, fiscalização ou controle";
5.8.	compete à Sest analisar a matéria somente em relação ao salário-base, sendo que salário e remuneração são conceitos mais amplos, conforme distinção do Tribunal Superior do Trabalho e que, na deliberação dos embargos de declaração opostos, o Tribunal "não apenas expressou o entendimento da ampliação da compreensão da competência atribuída à Sest, mas também inseriu novos conceitos, inexistentes no art. 98, VI, g, do Decreto n° 9.745/2019, quais sejam, 'retribuição pecuniária' e 'despesas típicas de pessoal", o que torna "ainda mais complexa a delimitação das competências da Sest, uma vez que se trata de conceitos inexistentes na legislação pertinente e cujo conteúdo considera-se incerto e passível de novos questionamentos", sendo que "a precisão dos termos é de vital importância para a validade dos atos, sob pena de questionamentos por parte das empresas, de empregados, sindicatos e Ministério Público do Trabalho, por exemplo"; 
5.9.	no aspecto subjetivo, "é necessária a reforma do entendimento, uma vez que referido dispositivo é exclusivo para empregados públicos", considerando que "a matéria relativa à remuneração de administradores é objeto de previsão específica na alínea i do mesmo inciso VI do art. 98 do Decreto n° 9.745/2019";
5.10.	não há que se falar em relação de trabalho no caso de administrador, tendo em vista que sua remuneração rege-se por critérios diversos da lei trabalhista, nos termos do art. 152 da Lei 6.404/1976, cabendo a Sest instruir o voto da União na Assembleia-Geral que fixar a remuneração dos administradores das empresas estatais federais, conforme dispõe o art. 27 do Decreto nº 8.945/2016;
5.11.	em relação à natureza e ao tempo, a atuação da Sest diz respeito a "um ato relativo à governança da empresa voltado aos grandes elementos da política de pessoal, não se confunde com a gestão das entidades", pois, caso contrário, "a Sest, e não a empresa, se tornaria responsável pelos pagamentos a empregados, em contradição com o princípio da autonomia administrativa, operacional e financeira que regula as empresas estatais (art. 26 do Decreto-Lei n° 200/1967 c/c arts. 89 e 90 da Lei n° 13.303/2016 e art. 98, X, do Decreto n° 9.745/2019) ", sendo que "a Sest, assim fazendo, assumiria a gestão das empresas, afastando-se dos princípios fundamentais que são a coordenação e governanças das empresas estatais federais";
5.12.	é comum a existência de mais de um Plano de Cargos e Salários - PCS em vigor na mesma entidade, sendo que tal fato decorre das mudanças de conjuntura ao longo dos anos e que levam à elaboração de novos PCS e ocorre que, integrando o contrato de trabalho, o novo PCS depende da adesão do trabalhador (migração para o novo plano) , não sendo permitido "nem à Sest, tampouco à própria entidade, reduzir o valor do salário-base por meio de um enquadramento à revelia do trabalhador", o que "impacta significativamente nas avaliações sobre remuneração de empresas estatais, de forma alheia à atuação da Sest e das companhias";
5.13.	a Sest atua, sob a ótica da governança corporativa, na definição do quantitativo de pessoal próprio, ou seja, "compete a esta Secretaria a manifestação e a aprovação sobre proposta elaborada pela empresa relativa aos limites do quadro que compõe a sua força de trabalho", cabendo a gestão aplicá-los a partir de então e é atribuição dos órgãos de controle "verificar eventual discrepância entre os limites aprovados e o efetivo quantitativo empregado pela empresa", sendo que, da mesma forma, atua no Plano de Funções (cargos em comissão e funções gratificadas) , o que representa 22% da composição da remuneração, não devendo se esquecer que "a Sest é órgão de coordenação e governança, manifestando-se previamente, não se confundindo, portanto, com órgão de controle externo tais como o próprio TCU e, no âmbito do Poder Executivo Federal, a CGU";
5.14.	a Sest atua em dois momentos distintos em matéria de negociações coletivas para celebração de acordos coletivos ou convenções coletivas de trabalho (ACTs e CCTs) : a) antes de iniciadas as negociações; e b) após a negociação coletiva, bem assim de que "os atos típicos de gestão relativos à negociação coletiva são de responsabilidade da empresa, tais como na condução das negociações, o relacionamento com as entidades sindicais, a assinatura e implementação do ACT ou CCT";
5.15.	em relação aos programas de participação dos empregados nos lucros e resultados (PLR) , cabe à Sest "estabelecer diretrizes para a elaboração das propostas das estatais", como "a fixação do montante máximo a ser distribuído a título de participação dos empregados nos lucro", o que também ocorre com os pleitos de programas de desligamento voluntário de empregados (PDVs) , sendo que "a Sest avalia a adequação dos termos da proposta da empresa, sua aderência à estratégia e ao plano de negócios, em especial no que tange às estimativas de custos, economia e payback, à razoabilidade dos incentivos e à reposição de vagas";
5.16.	apesar de o TCU classificar o Dest, atual Sest, como Órgão Governante Superior (OGS) , este "não possui competência para normatizar e fiscalizar as estatais, como os demais órgãos listados, uma vez que o modelo de governança das empresas estatais federais, entendido como o conjunto de instrumentos e processos que permitem que as empresas sejam governadas é exercida por diversos órgãos da União externos à empresa e no limite da Lei 13.303/2016 e da Lei 6.404/76", sendo que suas atribuições são exclusivamente à governança corporativa, estabelecida no nível estratégico, o que não se confunde com a gestão ou controle, que é aquela rotineira, própria das atividades internas de qualquer sociedade empresarial";
5.17.	ampliar as competências de modo que a Sest se manifeste previamente a cada ato de gestão é medida equivocada do ponto de vista jurídico uma vez que confunde governança com gestão e controle, e inviável do ponto de vista prático, pois prejudica não apenas as atividades deste órgão, mas também da empresa estatal envolvida, na contramão do princípio da eficiência administrativa, sendo que a "referida interpretação levada a efeito pela Corte de Contas necessita de reparos, por meio da presente via recursal";
5.18.	o Tribunal "optou, expressamente, por ampliar o entendimento da competência prevista à Sest pelo art. 98, VI, g, do Decreto n° 9.745/2019, o que se revela medida incomum no âmbito das regras de hermenêutica aplicáveis ao direito administrativo", considerando que, além da perspectiva da legalidade estrita e da segurança jurídica, a matéria pode ser também analisada sob a ótica do princípio da separação dos Poderes, pois a definição das competências da Sest é matéria de decreto e "seus termos são elaborados com base na direção superior do Presidente da República e segundo o planejamento concebido para o Poder Executivo", razão pela qual a ampliação somente pode ser admitida por meio da alteração do referido decreto, podendo o TCU, com base no princípio da eficiência administrativa, "recomendar ao Chefe daquele Poder a modificação da norma, mas jamais atribuir originariamente, por meio de interpretação assumidamente ampliativa, competências que, a seu juízo, seria adequado à Sest cumprir, mas que por decorrência direta da norma não existem", cabendo ainda "avaliar se outro órgão do Poder Executivo Federal já não possui tais atribuições, em especial a CGU" e "não basta a alteração do decreto e das atribuições legais da Sest, mas também seria necessário dotar a Secretaria de recursos humanos, tanto quantitativamente quanto qualitativamente, para a prática efetiva de um órgão de controle";
5.19.	Pede "a reforma do item 9.1.1 neste particular, para que, interpretando o alcance da competência contida no art. 98, VI, g, do Decreto n° 9.745/2019, seja afastado o entendimento de que cabe à Sest examinar a remuneração e assuntos correlatos de empregados públicos, compreendendo 'outras formas de retribuição pecuniária' ou demais 'despesas típicas de pessoal', dado que não estão previstas na norma em referência", sendo " (i) que não seja a competência em comento estendida de modo a alcançar os administradores e que (ii) tal ato não se confunda como medida de controle prévio sobre as folhas de pagamento da empresa (típicas da gestão) , posto que a atuação da Sest se refere ao campo da governança corporativa, ou seja, a Sest não atua nem na gestão e nem no controle das empresas estatais federais";
5.20.	Teto remuneratório (art. 37, XI e §9º, da CF/88) 
5.21.	o intuito do constituinte derivado não é o de impedir que tal ou qual parcela salarial seja maior que o valor do subsídio mensal pago a ministros do Supremo Tribunal Federal, como pode se supor à primeira vista do disposto no inciso XI do art. 37 da Constituição Federal, mas o que "a norma realmente pretende é que a remuneração devida em determinado mês ao servidor público ou empregado de empresa estatal dependente não seja maior que aquele valor" e que o verbo "perceber", utilizado no referido dispositivo, "remonta à ideia (correta) de que é na determinação da folha de pagamento mensal de cada trabalhador que o limitador constitucional deve ser efetivamente aplicado", conforme o decidido pelo STF no RE 675.978/SP;
5.22.	o próprio teto remuneratório pode variar, sem aviso prévio, de modo que se revela indevido tomar essa referência para, a priori, a fixação de parcelas salariais, especialmente o salário-base e que "aumentos salariais são obtidos, de ordinário, por meio de negociações e dissídios coletivos, perante a Justiça do Trabalho, o que reforça a tese de que o controle quanto ao teto remuneratório há de ser feito sempre a posteriori, isto é, conforme o caso concreto de cada trabalhador e mês de referência", ou seja, "é apenas no momento de confecção da folha de pagamento, e não em tese, pela Sest ao avaliar os PCSs, que, no caso das empresas estatais dependentes, é apurada eventual ultrapassagem ao teto";
5.23.	o princípio a ser aplicado, no caso das empresas estatais, é o do regime próprio das empresas privadas (art. 173, §1º, II) , de modo que a referência a ser utilizada é o nível salarial praticado pelo mercado em que a empresa estiver inserida, sendo que a exceção reside nas empresas estatais consideradas dependentes, mas "até mesmo para estas, o teto não é, a rigor, um parâmetro a ser considerado e a partir do qual valores salariais são estabelecidos, mas sim um limite máximo a ser observado no instante do pagamento, pela empresa", isto é, nas empresas estatais dependentes devem ser buscados, primeiro, dados no setor privado e, após, aplicar-se o teto constitucional;
5.24.	Pede que seja reformado o entendimento fixado no acórdão recorrido, de modo que seja excluída "a menção ao valor do teto constitucional como um parâmetro a ser utilizado pela Sest no exercício da competência de que trata o art. 98, VI, g, do Decreto nº 9.745/2019";
5.25.	Subitem 9.1.2 da deliberação recorrida
5.26.	embora o TCU tenha feito os esclarecimentos acerca da exigência contida no referido item, "cumpre recorrer no ponto a fim de que, se não retirada a determinação em relação aos empregados, ao menos sejam incluídas na diretiva às empresas estatais";
5.27.	a previsão relativa à divulgação de remuneração de empregados públicos, contida no Decreto n° 7.724/2012, decorre da regulamentação da Lei n° 12.527/2011, mas é preciso "notar que não há, na lei em referência, disposição que determine a divulgação dos dados dessa natureza; em outras palavras, foi no âmbito da regulamentação, via Decreto, que se estabeleceu comando nesse sentido", sendo que posteriormente foi editada a Lei 13.303/2016 que prevê (inciso I do art. 12) "expressamente a divulgação da remuneração de administradores, sendo omissa em relação à publicização desses dados relativos a empregados públicos", o que foi reafirmada no Decreto 8.945/2016 (art. 19, I) ;
5.28.	há elementos que indicariam haver certos limites para a aplicação, no caso concreto, do art. 7°, §3°, VI, do Decreto n° 7.724/2012, de forma que a divulgação ampla e irrestrita das remunerações de empregados públicos, como parece indicar os julgados, pode ser tida como medida de questionável validade;
5.29.	há contribuição da Sest, "na condição de coordenadora do Grupo Executivo da CGPAR, à edição da Resolução CGPAR n° 3, de 31.12.2010, a qual estabelece, dentre outras determinações, que as estatais federais devem fazer constar, em suas demonstrações financeiras, os valores da maior e menor remuneração pagas a seus empregados e administradores, incluindo as vantagens e os benefícios efetivamente percebidos, bem como o salário médio de seus empregados e dirigentes", bem assim na edição da Resolução CGPAR nº 2, de 31/12/2010, que fixou diretrizes a serem observadas pelas empresas estatais, de modo aprimorar ações de transparência, mas, embora tais ações decorram da previsão contida no inciso III do art. 98 do Decreto 9.745/2019, "não há dentre as competências específicas desta Secretaria o papel de controlar ou verificar a integridade (compliance) das atividades das empresas estatais, exatamente por não possuir nem a atribuição, nem a estrutura e nem a expertise para fiscalizar o cumprimento dos normativos legais e infralegais, como é o caso das Resoluções CGPAR, pelas empresas";
5.30.	a Sest não centraliza as atribuições relativas à transparência de informações de pessoal das empresas estatais federais ou mesmo do governo federal como um todo de forma que o estabelecimento de uma política de governo acerca da transparência de informações necessita da coordenação entre as atividades de diversas áreas dentro do Poder Executivo Federal;
5.31.	Pede que "seja retirada a determinação a empregados contida no item 9.1.2, ou que, ao menos, seja ressalvado que a publicação dos citados valores respeite eventuais limites constitucionais", como "a inserção da expressão 'respeitados os direitos individuais aplicáveis' ao final da determinação";
5.32.	Da necessária inclusão das empresas estatais na determinação
5.33.	caso seja mantida a interpretação quanto à divulgação das informações e com base no art. 7º do Decreto 7.724/2012, que "seja incluída, na determinação contida no item 9.1.2, previsão inserindo, em primeiro lugar, as próprias empresas estatais, posto que são as fontes primárias dos dados e âmbito no qual a transparência poderia ser efetivada mais adequadamente", pois a Sest "não detém nenhum poder de coerção, face a autonomia administrativa, operacional e financeira que regula as empresas estatais (art. 26 do Decreto-Lei n° 200/1967 c/c arts. 89 e 90 da Lei n° 13.303/2016) " e, por isso, não lhe é autorizado determinar, com imperatividade bastante, que as entidades cumpram com o mandamento";
5.34.	eventual aplicação do art. 7º do Decreto 7.724/2012 deve ser levado em consideração que as empresas estatais são as "primeiras responsáveis para a efetividade do princípio da publicidade, uma vez que são as detentoras originárias das informações, competindo-lhes, portanto, adotar medidas de transparência ativa e passiva, e cabendo à Sest adotar outras medidas, de natureza contributiva ao processo de transparência";
5.35.	Pede que as empresas estatais "estejam incluídas na determinação do item 9.1.2." 
5.36.	Das demais parcelas (cartões de crédito corporativos, participações nos lucros, gastos com viagens, além de outras correlatas) 
5.37.	tais parcelas não integram o conceito de remuneração e tampouco são de fato mencionadas nos citados dispositivos (art. 12 da Lei 13.303/2016 c/c art. 19 do Decreto 8.945/2016) , razão pela qual não há que se esperar qualquer atuação da Sest no particular, em especial pelo fundamento citado, sendo que "os valores em questão são produzidos pelas empresas estatais, de modo que cabe em primeiro lugar às empresas, e não à Sest, o direcionamento da determinação de publicização deste tipo de dado, observado, conforme já expôs, eventuais limites constitucionais";
5.38.	a concessão de diárias para viagem (critérios e valores) , estão na esfera administrativa da empresa, por serem valores pagos ao empregado para cobrir despesas necessárias, tais como: alimentação, transporte, hotéis, alojamento, para realização de serviços externos, bem assim de que, na CLT, "as diárias não integram a remuneração dos empregados, conforme previsto no art. 457, § 2°";
5.39.	Pede então para se retirar "a expressão 'entre as quais incluem-se gastos com cartões de crédito corporativos, participações nos lucros, gastos com viagens, além de outras correlatas', dado que o fundamento legal apontado no item 9.1.2 do Acórdão n° 728/2019 não se presta para amparar este tipo de matéria ou (ii) , caso permaneça a expressão, faça parte de determinação específica para as empresas", uma vez que são as gestoras dos valores envolvidos".
5.40.	Da reunião dos recursos referentes aos TCs Processo 023.687/2017-7 e Processo 007.142/2018-8
5.41.	A matéria tratada no presente TC Processo 023.687/2017-7 guarda estreita relação com aquela discutida no âmbito dos autos do TC Processo 007.142/2018-8, razão pela qual os processos merecem ser analisados em conjunto, sob pena de decisões conflitantes, sendo indicada a distribuição deste Pedido de Reexame em prevenção à atual relatoria conduzida pelo Min. Benjamin Zymler.
Análise:
5.42.	Nota-se, de pronto, que as alegações do recorrente são basicamente as mesmas que apresentou por ocasião da oposição de embargos de declaração contra os termos do Acórdão 728/2019-TCU-Plenário. A propósito, convém transcrever excerto do voto condutor do Acórdão 1523/2019-TCU-Plenário que apreciou os aclaratórios:
7. Com relação ao mérito dos aclaratórios, alega a existência de obscuridade na expressão "remuneração e assuntos correlatos" que integra a determinação constante do subitem 9.1.1 da decisão, na medida em que o art. 98, inciso VI, letra "g", do Decreto 9.745/2019 insta a Sest a se manifestar acerca das propostas de "planos de cargos e salários", cujo conteúdo é diverso do conceito de remuneração.
8. Assevera a diferença dos conceitos adotados pelo Tribunal Superior do Trabalho (TST) com relação a salário-base (ou salário contratual) , salário (ou salário-base acrescido de outras parcelas a cargo do empregador, a exemplo de horas-extras, adicionais noturno, periculosidade e insalubridade, comissões, etc.) e remuneração (ou salário acrescido de quantias pagas por terceiros, como gorjetas) , alegando que à Sest compete a análise do salário contratual ou do salário-base do respectivo cargo, porquanto tanto o salário quanto a remuneração podem sofrer variações mensais.
9. Informa que, ao que tudo indica, a Sefip, no levantamento realizado, serviu-se do conceito de remuneração e não do de salário-base, com reflexos nas atribuições da Sest.
10. A determinação endereçada à Sest no subitem 9.1.1 buscou estabelecer balizas à atividade daquela Secretaria ao se desincumbir das competências estabelecidas pelo art. 92, inciso VI, letra "g", do Decreto 9.679/2019, substituído pelo Decreto 9.745/2019 que, em seu art. 98, manteve a essência das atribuições a ela fixadas pelo decreto anterior.
11. De se mencionar que o levantamento realizado pela Sefip teve por objetivo, entre outros, comparar remunerações das estatais não dependentes com aquelas auferidas no âmbito do setor privado, em estrita consonância com o que foi aprovado em sessão Plenária de 14/6/2017, por iniciativa do eminente Ministro Walton Alencar Rodrigues.
12. Por remuneração, para fins do presente levantamento, entendeu-se como sendo a totalidade dos valores percebidos por dirigentes e funcionários das estatais não dependentes, de sorte que a fiscalização em foco não objetivou a comparação de salários-base entre os setores públicos e privado. Buscou-se cotejar não salários de forma individual, mas o nível salarial praticado para determinado cargo em ambos os setores.
13. Com relação ao inteiro teor da expressão "remuneração e assuntos correlatos", de se reconhecer, neste ponto, a presença de omissão no julgado. É que o voto condutor da decisão embargada não trouxe explicação do que se entende por "assunto correlato" no contexto de despesa com pessoal. 
14. Como bem salientado nas próprias razões recursais, nem toda retribuição ao empregado representa remuneração, a exemplo da participação nos lucros ou resultados (PLR) , em razão de expressa disposição fixada no art. 7º, inciso XI, da CF/1988.
15. Nesse contexto, a expressão "assuntos correlatos" mencionada na decisão objetada busca abarcar as outras formas de retribuição pecuniária paga pelas estatais não dependentes a seus administradores e empregados, além daquelas integrantes de sua remuneração.
16. Especificamente com relação à capacidade da Sest em dar cumprimento à determinação que integra o subitem 9.1.1, de se mencionar que a competência a ela atribuída pelo art. 92, inciso VI, letra "g", Decreto 9.679/2019, referida no dito subitem, substituída pelo art. 98, inciso VI, letra "g", do Decreto 9.745/2019, não deve ser vista de forma restritiva, a abranger apenas a atividade de prévia manifestação acerca dos planos de cargos e salários. 
17. A competência em cena refere-se ao plexo de atribuições da Sest relacionado à prévia apreciação de despesas típicas de pessoal, porquanto, além da prévia manifestação acerca dos planos de cargos e salários, é atribuição da dita secretaria avaliar, entre outros e nos termos do dispositivo em foco, acordo ou convenção coletiva de trabalho, benefícios de empregados, remuneração de funções gratificadas e cargos comissionados e participação dos empregados nos lucros ou resultados das empresas, como restou assentado no voto condutor da decisão combatida.
18. Assim, inexiste a alegada obscuridade, pois visto sob um ângulo mais amplo, a competência fixada para a Sest no art. 92, inciso VI, letra "g", do Decreto 9.679/2019, atualmente estatuída pelo art. 98, inciso VI, letra "g", do Decreto 9.745/2019, é ampla e dá pleno suporte ao cumprimento da determinação posta no subitem 9.1.1.
19. Prossegue a embargante defendendo a existência de obscuridade na expressão "adote, entre outros parâmetros de avaliação, o teto constitucional" que integra a determinação à Sest fixada no subitem 9.1.1 da decisão embargada, porquanto não se sabe em qual medida o valor do teto constitucional deve ser tomado como parâmetro de avaliação, pois, de um lado, estão as empresas estatais não dependentes que possuem liberdade para fixar o nível salarial de acordo com o mercado em que estão inseridas e, de outro, encontram-se as estatais dependentes que obrigatoriamente devem se submeter ao teto remuneratório, não como parâmetro de avaliação, mas como limite máximo de remuneração a ser observado por força do disposto no art. 37, § 9º, da CF/1988.
20. Levanta a presença de obscuridade também no que se refere ao termo "porte da empresa" mencionado no subitem 9.1.1 da decisão combatida, alegando que o critério de porte utilizado pela decisão, de número de empregados, difere daqueles adotados tanto pela Lei Complementar 123/2006 e pela Sest, mediante Portaria DEST/SE/MP 27, de 12.12.2012, que utiliza o faturamento, quanto pela Relação Anual de Informações Sociais-RAIS, que adota o critério de receita bruta.
21. Ainda com relação à determinação que integra o subitem 9.1.1, há que se registrar que esta Corte buscou inovar ao estabelecer critérios adicionais de aferição da adequabilidade das remunerações pagas no âmbito das estatais, ao fixar as balizas relacionadas ao teto remuneratório e ao nível salarial praticado por empresas similares do setor privado.
22. Ora, o valor do teto constitucional foi mencionado pois representa, para a administração pública direta, parâmetro objetivo e concreto a demarcar a remuneração máxima paga a servidores públicos. Não se pretende com a dita recomendação que a Sest aplique o teto constitucional para as estatais não dependentes, mas que tal Secretaria, ao avaliar o nível de remuneração dessas estatais, considere também o quanto ela representa do referido teto, em verdadeiro juízo de razoabilidade.
23. De igual modo, a expressão "porte da empresa" não teve o condão de se restringir ao critério utilizado pela Sefip para fins de comparação entre os setores público e privado, mas teve por finalidade exclusiva mitigar eventuais distorções nos cotejos realizados. Eis o trecho do voto condutor da decisão adversada que trata da questão (peça 302, p.1) : 
9. Há que se esclarecer que, para mitigar eventuais distorções nas confrontações realizadas com as remunerações pagas no setor privado, a Sefip criou padrões de comparação baseados na região geográfica do país, no setor econômico associado a cada empresa, no porte das empresas, ocupação das pessoas, restringindo ainda a análise às ocupações que possuíam ao menos cinco empregados na estatal e dez empregados no mercado privado para determinada ocupação. 
24. Assim, não existe qualquer óbice para que a Sest, no cumprimento do subitem 9.1.1, sirva-se de prévia definição de "porte da empresa" tratada em seus normativos internos, a exemplo do disposto na Portaria DEST/SE/MP 27, de 12.12.2012.
25. A Sest aponta dúvidas no cumprimento da determinação constante do subitem 9.1.2 da decisão embargada, em especial quanto a quais dados e sujeitos seriam objeto de divulgação, bem como o respectivo fundamento a se exigir a referida transparência, já que a base normativa apontada no mencionado subitem (art. 12 da Lei 13.303/2016, c/c o art. 19 do Decreto 8.945/2016) refere-se apenas aos administradores, apesar de o voto condutor, em seu item 48, fazer menção à necessidade de divulgação da remuneração de todos os empregados públicos, e, em seu item 49, incluir, para fins de divulgação, as parcelas relativas a despesas com cartões corporativos, PLR, gastos com viagens, etc.
26. Alega a existência de omissão da decisão embargada quanto à determinação constante do subitem 9.1.2, na medida em que não foram sopesados os princípios da publicidade e do interesse público vis à vis os direitos fundamentais à intimidade (art. 5°, inciso X, da CF/1988) e à legalidade (art. 5º, inciso II, CF/1988) , quando esta Corte conferiu interpretação extensiva ao art. 12 da Lei 13.303/2016 e ao art. 19 do Decreto 8.945/2016, de modo, a um só tempo, abranger empregados públicos e incluir parcelas sem caráter remuneratório, a exemplo da PLR.
27. Anota, em derradeiro, que não desfruta de poder coercitivo junto às estatais para que elas passem a divulgar as despesas de pessoal, porquanto a competência a ela conferida pelo art. 98, inciso X, do Decreto 9.745/2019 é no sentido de "contribuir para o aumento da eficiência e da transparência das empresas estatais". Assim, a seu ver, cabe às estatais e não à Sest o dever de tornar públicos tais dados.
28. Com relação ao conteúdo material da determinação encartada no subitem 9.1.2, não há dúvidas de que ele abarca a necessidade de divulgação de toda espécie de gastos de pessoal, incluindo salários, PLR e despesas relacionadas ao exercício das atribuições dos respectivos cargos, envolvendo administradores e empregados de modo geral.
29. A fundamentação para tanto consta dos parágrafos 39 a 49 do voto condutor da decisão embargada. Na ocasião, tracei um breve histórico temporal das normas que regulam a divulgação de verbas salariais dos dirigentes e empregados públicos. 
30. Tanto a Lei de Acesso à Informação (LAI) , Lei 12.527/2011, quanto o Decreto 7.724/2012, que a regulamentou, colocaram as estatais sob sua égide. Por sua vez, o inciso VI do § 3º do art. 7º do mencionado Decreto determinou a divulgação da remuneração e subsídio recebidos por ocupante de cargo, posto, graduação, função e emprego público, incluindo auxílios, ajudas de custo, jetons e quaisquer outras vantagens pecuniárias, alcançando administradores e empregados públicos, fixando exceção apenas para as estatais que atuassem em regime de livre concorrência (art. 5º, § 1º, do Decreto 7.724/2012) .
31. Ocorre que a Lei das Estatais (Lei 13.303/2016) , assentada, entre outros, em princípios de governança corporativa, e seu decreto regulamentador, Decreto 8.945/2016, não traçou qualquer distinção quanto à divulgação das remunerações dos administradores das estatais, sejam elas atuantes em regime de livre concorrência ou não.
32. Assim, considerando os princípios norteadores da Lei das Estatais, bem como o alcance da LAI, a incidir sobre as empresas estatais, concluí, como registrado no parágrafo 48 do voto condutor da decisão adversada, inexistir qualquer obstáculo à divulgação das remunerações dos empregados públicos, bem como, conforme tratado no parágrafo 49 do mesmo voto, restar configurada a necessidade de se dar transparência às despesas relacionadas a pessoal, como PLR, gastos com viagens, etc.
33. Entendo não assistir razão à Sest ao defender que a fundamentação de tal decisão deveria ter tratado do cotejo e ponderação de princípios constitucionais relacionados à publicidade e ao interesse público frente àqueles afetos a direitos fundamentais como à intimidade, não porque tais princípios são desprovidos de importância no ordenamento jurídico, mas porque ao intérprete da norma é assegurada a liberdade de sua formação de convicção, cabendo a ele a ordenação dos argumentos que entender suficientes para firmar seu posicionamento.    
34. Relativamente à forma de execução da dita determinação, esclareço que a adoção de ações pela Sest junto às estatais para promoção da transparência e publicidade das despesas relacionadas à remuneração dos seus empregados e dirigentes, decorreu da competência a ela atribuída pelo art. 92, inciso III, do então Decreto 9.679/2019, conforme restou expressamente mencionado no parágrafo 49 do voto condutor. Eis o teor do referido dispositivo:
	Art. 92. À Secretaria de Coordenação e Governança das Empresas Estatais compete:
	(...) 
III - promover a articulação e a integração das políticas das empresas estatais e propor diretrizes e parâmetros de atuação sobre políticas de pessoal, de governança e de orçamento; (grifo não presente no original) 
35. Espera-se, portanto, que a Sest adote as providências de sua alçada dentro do plexo de competências que lhe foi conferido pelo Decreto 9.679/2019, substituído pelo Decreto 9.745/2019, quando do cumprimento da mencionada determinação.
36. Por certo, não se pode esperar que a Sest promova diretamente a divulgação de informações das estatais ou que ela seja responsabilizada por eventual negativa de adoção de providências por parte dessas empresas, hipótese em que esta Corte de Contas deverá ser cientificada da recusa para a adoção das providências pertinentes.
37. Registra a embargante a ocorrência de omissão da decisão combatida, vez que o subitem 9.3.1 determina que a Sefip promova a realização de audiência de gestores da Sest em razão de fatos já qualificados como "indícios de irregularidades" sem que antes ela fosse ouvida para que pudesse trazer mais informações acerca dos fatos questionados, razão pela qual solicita esclarecimentos sobre a qualificadora utilizada, sem prejuízo da reforma do subitem em apreço.
38. Indica ainda a existência de omissão e obscuridade no subitem 9.3.1.1 da decisão embargada, pois não foi possível compreender em que "termos a conduta de "permitir o pagamento" compatibiliza-se ou não com qualquer ato individualizado da Sest, ante o rol de competências a ela atribuído.".
39. Entende, por fim, estar presente omissão e obscuridade também no subitem 9.3.1.2 da decisão adversada, vez que à Sest não restou fixada atribuição coercitiva junto às estatais, nos termos do art. 98 do Decreto 9.745/2019, a ponto de poder exigir transparência e publicidade das suas despesas com pessoal, merecendo, a seu ver, serem esclarecidos o alcance e os fundamentos da medida esperada por parte da Sest.
5.43.	De fato, como consignado no referido voto, as competências da Sest são amplas e não se restringem a manifestação prévia sobre determinadas questões envolvendo a matéria de pessoal, conforme se extrai do art. 98 do Decreto 9.745, de 8 de abril de 2019, a seguir apresentado:
 	Art. 98. À Secretaria de Coordenação e Governança das Empresas Estatais compete:
I - coordenar a elaboração do Programa de Dispêndios Globais, do orçamento de investimento das empresas estatais e do demonstrativo da política de aplicação das instituições financeiras oficiais de fomento;
II - acompanhar as execuções orçamentárias e da meta de resultado primário das empresas estatais e solicitar, quando julgar convenientes e necessárias, as justificativas e as ações corretivas adotadas por parte dessas empresas;
III - promover a articulação e a integração das políticas das empresas estatais e propor diretrizes e parâmetros de atuação sobre políticas de pessoal, de governança e de orçamento;
IV - processar e disponibilizar informações econômico-financeiras encaminhadas pelas empresas estatais;
V - participar das atividades relativas a processos de modelagem e desenvolvimento de operações que tenham como objetivo a desestatização, a reestruturação, a fusão, a incorporação, a cisão e a liquidação de empresas estatais federais;
	VI - manifestar-se sobre os seguintes assuntos relacionados às empresas estatais:
a) criação de empresa estatal ou assunção, pela União ou por empresa estatal, do controle acionário de empresas, inclusive mediante aporte de capital;
	b) operações de reestruturação societária que envolvam fusão, cisão ou incorporação;
c) alteração do capital social em empresa estatal cuja maioria do capital votante pertença diretamente à União;
	d) estatutos sociais e suas alterações;
e) destinação dos lucros e das reservas em empresa estatal cuja maioria do capital votante pertença diretamente à União;
f) patrocínio de planos de benefícios administrados por entidades fechadas de previdência complementar, quanto à alteração de estatuto da entidade, à instituição e à alteração de planos de benefícios, ao convênio de adesão, ao contrato de confissão e assunção de dívidas, à fusão, cisão e incorporação de planos e de entidades de previdência complementar, à alteração de plano de custeio que implique elevação da contribuição de patrocinadores, ao equacionamento de déficit, à destinação de superávit e à retirada de patrocínio;
g) propostas, encaminhadas pelos Ministérios setoriais, de quantitativo de pessoal próprio, acordo coletivo de trabalho, programa de desligamento voluntário de empregados, planos de cargos e salários, benefícios de empregados, criação e remuneração de funções de confiança e cargos em comissão e participação dos empregados nos lucros ou resultados das empresas;
	h) custeio de benefício de assistência à saúde;
i) remuneração, incluída a parcela variável, dos administradores, dos liquidantes, dos Conselheiros e dos demais membros estatutários remunerados;
j) constituição de subsidiária sediada no exterior, inclusive por meio de aquisição ou assunção de controle acionário majoritário;
k) celebração de acordo de acionistas que contenha cláusulas que permitam, de qualquer forma, a assunção da maioria do capital votante por empresas estatais; e
	l) emissão de instrumentos financeiros conversíveis em ações, incluídas as debêntures;
	VII - operacionalizar a indicação:
a) de representantes do Ministério nos conselhos de administração e nos conselhos fiscais;
	b) no que couber, de dirigentes das empresas estatais vinculadas ao Ministério; e
	c) de liquidantes;
VIII - coordenar o Grupo Executivo da Comissão Interministerial de Governança Corporativa e de Administração de Participações Societárias da União e exercer a função de secretaria-executiva da Comissão;
IX - planejar e coordenar os processos de liquidação de empresas públicas e sociedades de economia mista;
X - contribuir para o aumento da eficiência e da transparência das empresas estatais, observado o princípio da autonomia administrativa, nos termos dos art. 89 e art. 90, da Lei nº 13.303, de 30 de junho de 2016;
XII - instruir o voto da União em assembleia geral sobre a fixação da remuneração dos administradores, dos liquidantes, dos conselheiros e dos membros dos demais órgãos estatutários das empresas estatais federais, inclusive dos honorários mensais, dos benefícios e da remuneração variável, observado o disposto no art. 16 da Lei nº 13.303, de 2016, e nas diretrizes da Comissão Interministerial de Governança Corporativa e de Administração de Participações Societárias da União;
XIII - solicitar a elaboração e acompanhar a execução de planos de ação para melhoria da gestão e da eficiência das empresas estatais;
XIV - subsidiar a atuação da Controladoria-Geral da União em sua competência de fiscalizar as empresas estatais;
XV - manter cadastro de conselheiros representantes do Ministério em conselhos de empresas estatais e de empresas privadas nas quais a União tenha participação minoritária; e
XVI - orientar os representantes do Ministério nos conselhos de administração quanto às matérias de governança.
5.44.	Nota-se que, entre outras disposições transcritas, o inciso XIII dispõe que cabe a Sest acompanhar a execução de planos de ação para melhoria da gestão e da eficiência das empresas estatais. As competências dizem respeito a coordenar, acompanhar, promover, processar, disponibilizar, orientar etc., as empresas estatais, não faltando, enfim, incumbências que possa praticar de modo a buscar a melhoria da gestão das empresas públicas e sociedades de economia mista. Além disso, a Sest, no cumprimento das suas funções, deve se amparar nas disposições da Constituição Federal, como os princípios que regem a administração pública federal de que trata seu art. 37, bem como, entre outros diplomas legais, no Decreto-Lei 200/1967, Lei 12.527/2011 (LAI) e Lei 13.303/2016 (Lei das Estatais) , bem como seus decretos regulamentadores.
5.45.	Ademais, embora a Proposta da Emenda à Constituição (PEC) nº 58 tenha recebido parecer do Senador Antonio Anastasia, que ainda não foi apreciada pela Comissão de Constituição, Justiça e Cidadania (CCJ) do Senado Federal, pelo não acolhimento da proposta de prever a aplicação do disposto no inciso XI do art. 37 - que dispõe sobre limites remuneratórios na administração pública - às empresas públicas e às sociedades de economia mista e suas subsidiárias que não são dependentes, foi apresentado substitutivo nos seguintes termos (peça 345) :
	"Art. 37................................................................................... 
§ 16. A soma da remuneração ou subsídio pelo exercício de cargo efetivo ou cargo em comissão da administração pública direta, autárquica e fundacional com a remuneração pelo exercício de cargo de conselheiro administrativo ou fiscal das empresas públicas, sociedades de economia mista ou de suas subsidiárias submete-se ao limite remuneratório de que trata o inciso XI do caput. 
§ 17. O Poder Executivo adotará mecanismos de controle e acompanhamento da remuneração dos empregados das empresas públicas, sociedades de economia mista ou de suas subsidiárias." (NR) (destacamos) 
5.46.	Nota-se que, uma vez aprovada e promulgada a emenda constitucional de que trata este substituto, haverá mais um comando constitucional para que o poder Executivo possa controlar e acompanhar a remuneração dos empregados das empresas estatais.
5.47.	Acerca da necessidade de divulgação das remunerações, seja dos empregados públicos, seja dos administradores, tal questão já foi devidamente tratada nas razões que levaram a prolação do Acórdão recorrido, particularmente na declaração de voto apresentada pelo Exmo. Sr. Walton Alencar Rodrigues, cujo excerto transcreve-se a seguir (peça 300) :
Nenhuma dúvida há de que as empresas públicas e sociedades de economia mista que atuem em concorrência também estão sujeitas às obrigações de divulgação das remunerações de seus empregados.
O Decreto 7.724/2012 dispõe que a divulgação de informações de empresas públicas, sociedade de economia mista e demais entidades controladas pela União que atuem em regime de concorrência submetida às normas pertinentes da Comissão de Valores Mobiliários - CVM. Esse dispositivo em nenhum momento retira do mundo jurídico a obrigação de divulgação da remuneração dos empregados públicos que integram os quadros dessas empresas.
A obrigação de divulgação permanece, mas deve observar, também, o que a CVM dispõe sobre a matéria.
Daí porque, a meu ver, a Portaria Interministerial 233/2012, ao desobrigar as sociedades de economia mista que atuem em regime de concorrência a disponibilizar informações sobre a remuneração de seus empregados e administradores, é absolutamente incompatível com a legislação em vigor.
Em linha contrária, a nova Lei das Estatais, Lei 13.303/2016, em seu art. 12, inciso I, expressamente determinou que as empresas públicas e as sociedades de economia mista deverão divulgar toda e qualquer forma de remuneração dos administradores.
O Decreto 8.945/2016, ao regulamentar a Lei 13.303/2016, exigiu, em seu art. 19, inciso I, que essa divulgação se desse de forma detalhada e individual.  
Entendo necessário, assim, que se determine o cumprimento da legislação, com a divulgação da remuneração de todos os empregados públicos, e que o descumprimento desses normativos sejam imediatamente apurados, com a responsabilização dos gestores que se recusarem a cumprir essas obrigações. (destaques do original) 
5.48.	No âmbito do Tribunal, não há dúvidas de que LAI se aplica indistintamente às empresas públicas, sejam dependentes ou não dos recursos do Tesouro Nacional, conforme se extrai do seguinte excerto de voto do Exmo. Sr. Ministro Aroldo Cedraz que apreciou embargos de declaração opostos pela Petróleo Brasileiro S.A. (Petrobras) , o qual fundamenta o Acórdão 728/2017-TCU-Plenário:
 (...) 
9. Inicialmente, destaco que as entidades da administração indireta, incluídas as empresas públicas e as sociedades de economia mista, estão submetidas à LAI, conforme disposto no art. 1º, I e II da LAI e no art. 5º do Decreto nº 7.724/2012. Ademais, tais entidades estão sob a égide do Estatuto das Estatais (Lei 13.303, de 30 de junho de 2016) .
10. Ambos os dispositivos legais têm em comum a regulamentação dos princípios insculpidos na Constituição Federal da transparência e da publicidade, os quais podem ser traduzidos, no caso das sociedades de economia mista, pela imposição das regras de governança corporativa e de transparência e proteção dos acionistas, em especial, dos minoritários (art. 6º do Estatuto das Estatais) .
11. Cabe ressaltar que o movimento para a maior accountability das empresas foi intensificado a partir da edição da lei Sarbanes-Oxley pelos Estados Unidos da América em 2002. O objetivo de tal edição foi dar segurança aos investimentos financeiros em face da insegurança a respeito da governança adequada das empresas, trazendo em seu conteúdo normas para prevenir a ocorrência de fraudes e garantir a transparência na gestão das empresas.
 (...) 
5.49.	Não se pode perder de vista também que mesmo no âmbito da Controladoria-Geral da União - CGU há entendimento nesse sentido, conforme se extrai da seguinte passagem do parecer de referência 10002.000101/2016-90 (peça 346) :
Em primeiro lugar, as empresas estatais (independente da sua modalidade - seja empresa pública, sociedade de economia mista ou subsidiárias) integram a Administração Pública e, como regra geral, subordinam-se aos comandos da Lei de Acesso à Informação (art. 1º, II, Lei nº 12.527/2011) . Logo, deve-se ter em mente que as empresas estatais, tal como todos os demais entes públicos, devem assegurar o direito fundamental de acesso à informação em conformidade com os princípios básicos da administração pública e com as diretrizes previstas pela LAI, com destaque para a observância da publicidade como preceito geral e do sigilo como exceção, do fomento ao desenvolvimento da cultura de transparência e desenvolvimento do controle social da administração pública (art. 3º, Lei nº 12.527/2011) . 
Tal dever foi reforçado com a edição do Estatuto das Empresas Estatais, Lei nº 13.303/2016, que criou diversos comandos específicos acerca da necessidade de transparência da gestão de suas atividades (como, por exemplo, o art. 6º, art. 8º, caput e §4º, art. 12, I) , além de ter dispensado Capítulo específico para tratar da forma da fiscalização de tais entes pelo Estado e pela Sociedade (Cap. III, arts. 85 a 90) . Necessário ressaltar, inclusive, que o novo diploma legal não serviu para estabelecer que as empresas estatais só precisam divulgar as informações exigidas pela Lei nº 13.303/2016. É o contrário. O Estatuto das Estatais deve ser interpretado à luz da Lei de Acesso à Informação e não o caminho inverso. Assim, as disposições específicas da Lei nº 13.303/2016 servem para reforçar o dever de publicidade e não para excluir as regras gerais da LAI2.
O segundo ponto diz respeito à utilização indiscriminada por parte de algumas empresas estatais do argumento de que a não divulgação de determinadas informações se encontra respaldada pelo §1º do art. 5º do Decreto nº 7.724/2012. Nunca se pode perder de vista que a previsão constante de tal dispositivo cuidou de ressaltar a necessidade de se adequar o princípio da publicidade com a preservação da competitividade, governança corporativa e interesses dos acionistas minoritários (se presentes) de empresas estatais que atuem em regime de concorrência.
Observa-se, desde logo, que a exceção não se aplica a toda e qualquer empresa estatal, mas apenas as que atuam em regime concorrencial. Não se trata aqui de diferenciar se a empresa exerce atividade tipicamente econômica ou serviço público, mas se faz um dos dois em mercado monopolizado ou não.
.  	Aqui, já temos a exclusão de parcela significativa de empresas estatais do escopo do dispositivo sob análise, pela simples verificação que não atuam em mercado de concorrência com outras empresas. Sobre o assunto, vale trazer a seguinte referência doutrinária:
Em primeiro lugar, mister se faz uma primeira distinção: os argumentos de sigilo comercial para o afastamento da LAI só são cogitáveis para as estatais que atuam em concorrência com agentes privados (...) . As estatais que atuam em regime de exclusividade não estão sujeitas às normas da CVM citadas pelo mencionado Decreto ou à proteção de sigilo comercial, já que a regra se refere claramente apenas às que atuam em concorrência3.
Porém, mesmo nos casos de estatais que atuam em regime concorrência, o óbice à entrega da informação deverá ser embasado em comprovado risco à sua competividade, conforme orienta a CGU:
Ressalva-se apenas que excepcionalmente o acesso à informação poderá ser negado, como quando se comprova o risco à sua competitividade ou sua estratégia comercial, bem como quando existe sigilo legal sobre a informação (bancário, fiscal, judicial etc) . (...) Sobre o tema, a CGU tem decidido que deve haver uma análise do caso concreto para decidir se deve ou não haver restrição à regra da publicidade. Deve-se analisar, concretamente, se a disponibilização das informações solicitadas acarretará prejuízo à atividade econômica da empresa.4 
 (...) 
Já apontamos que a CGU tem acatado a argumentação de que a remuneração de funcionários de empresas estatais é informação sensível e que sua divulgação causaria risco à competitividade. Pensamos, entretanto, que o assunto merece ser revisitado por este órgão de controle e, sendo o caso, emitir nova orientação sobre o tema. Nessa linha de raciocínio, já se manifestou Auditor da CGU em caso similar:
	NUP 99902.000142/2016-46
11. De fato, como regra geral, a remuneração de empregados públicos de toda empresa estatal possui natureza pública, pois o Decreto 7.724/12 ao determinar as informações que devem ser divulgadas em transparência ativa, indicou, no inciso VI do §3º do seu art. 7º, a remuneração de servidores públicos e de ocupantes de empregos públicos: (...) 
Ora, o próprio Decreto reconhece que a regra é a divulgação da remuneração de empregados públicos e somente excepcionalmente poder-se-ia aplicar a exceção do §1º do artigo 5º, a despeito da maioria das empresas estatais acreditar que haveria risco a sua competitividade quando da divulgação da renumeração de qualquer empregado. Soma-se a isso o fato, da CAIXA não ter explicado concretamente como a divulgação dessas informações pessoais poderia acarretar prejuízo à competitividade ou estratégia comercial. Não há como supor a existência desse dano, pois a regra é a publicidade e o interesse público tem supremacia sobre o privado.
12. Assim, entende-se que somente para certos casos seria possível excepcionar a regra geral da transparência da remuneração dos empregados públicos, após demonstração objetiva e concreta do risco à competitividade ou estratégia comercial. Na prática, as empresas estatais têm dificuldade de demonstrar a existência do dano e do nexo entre a divulgação da informação e o prejuízo. Cada empresa estatal deveria ter produzido um estudo identificando quais cargos são estratégicos e precisamente estão mais sujeitos ao aliciamento da concorrência. Justamente pela falta desse estudo, as empresas estatais negam o acesso de forma sistematizada e geral, o que estaria a contrariar a Lei de Acesso à Informação. A modulação dos efeitos dessa lei seria uma solução plausível, desde que as empresas estatais concluíssem a avaliação da sensibilidade de seus respectivos cargos e funções de forma pormenorizada. Por isso, seria importante que o assunto fosse oportunamente reavaliado pela própria CGU e pelo Ministério do Planejamento, Orçamento e Gestão a partir dos estudos produzidos pelas estatais que indicassem precisamente os cargos e funções sujeitos ao aliciamento da concorrência. 
13. Em razão das considerações acima, em especial o estágio atual de implementação da Lei de Acesso à Informação, a Ouvidoria-Geral da União (órgão da CGU) encaminhou consulta à Secretaria de Transparência e Prevenção da Corrupção (STPC/CGU) , em 21/12/2015, conforme se verifica no âmbito do NUP 99902.003841/2015-67, com a finalidade de que fosse avaliada a possibilidade de implementar a sugestão acima, que compreenderia a própria revisão da Portaria Ministerial 233/2012. Ainda não houve resposta definitiva a esse respeito.
	(...) 
Como alertamos anteriormente, de fato, a CGU tem sido consistente em suas decisões sobre a não divulgação de remuneração de empregados públicos. De toda sorte, aos bem lançados argumentos do colega, acrescento recente manifestação doutrinária sobre o assunto:
Apesar da dificuldade de se fixar parâmetros gerais em uma matéria na qual a análise dos casos concretos é decisiva poderíamos afirmar que, por exemplo, se os salários de cargos estratégicos das estatais competitivas não podem realmente se divulgados sob pena de facilitar a tomada desses profissionais por seus concorrentes, os salários dos exercentes de atividades-meio ou meramente burocráticas podem muitas vezes, ser divulgados sem atrapalhar sua concorrência no mercado6.
.	Ocorre que o legislador já determinou que os salários dos profissionais do nível estratégico das empresas estatais sejam objeto de ampla divulgação, conforme previsão constante do art. 12, I, da Lei nº 13.303/20167, c/c art. 19 do Decreto nº 8.945/20168 (membros dos Conselhos de Administração, Fiscal e Diretoria Executiva) . Portanto, a norma estabeleceu que o dever de publicidade deve prevalecer sob o risco à competitividade no caso da remuneração dos seus principais executivos. Assim, ainda faz sentido sustentar o mesmo argumento para os ocupantes de cargos inferiores na estrutura organizacional das empresas estatais?  (destacamos) 
5.50.	A resposta para a indagação feita na parte final da transcrição apresentada, à luz da jurisprudência do TCU, é de que não, pois não faz o menor sentido divulgar as remunerações dos dirigentes das estatais, que atuam no nível estratégico das entidades, e deixar de fazer o mesmo em relação aos empregados, que, na sua maioria, estão em postos operacionais e burocráticos destas organizações.    
5.51.	É oportuno registrar que a falta de divulgação de informações pode constituir conduta ilícita, podendo o agente público, entre outras consequências, responder por improbidade administrativa. A propósito, sobre a questão convém reproduzir excerto de ação civil pública movida pelo Ministério Público Federal (peça 347) :
Trata-se, portanto, de patente descumprimento das disposições da Lei n° 12.527/2011, em especial o art. 8° e do art. 7°, do Decreto n° 7.724/2012. Nos termos do §3º, I e VI, do art. 7º, do Decreto nº 7.724/12, referido Conselho Profissional, em seu sítio na Internet, deveria divulgar, em seção específica, os principais cargos da autarquia e seus respectivos ocupantes, do mesmo modo que a remuneração e subsídio recebidos por ocupante de cargo e função, incluindo auxílios, ajudas de custo e quaisquer outras vantagens pecuniárias, bem como proventos de aposentadoria e pensões daqueles que estiverem na ativa, de maneira individualizada.
 (...) 
Não obstante, é dever do dirigente máximo de cada órgão ou entidade, conforme estabelecido no inciso I, do art. 67, do Decreto nº 7.724/12, designar autoridade que lhe seja diretamente subordinada para assegurar o cumprimento das normas relativas ao acesso à informação, de forma eficiente e adequada aos objetivos da Lei nº 12.527/11.
	(...) 
Por fim, faz-se pertinente destacar que o Decreto nº 7.724/12 estabelece, no art. 65, que constitui conduta ilícita recusar-se a fornecer informação requerida, retardar deliberadamente o seu fornecimento ou fornecê-la intencionalmente de forma incorreta, incompleta ou imprecisa. Com efeito, pela perpetração dos referidos ilícitos, tal qual se vislumbra no caso em tela, o agente público requerido deve, como medida de justiça, responder por improbidade administrativa, nos termos da Lei nº 8.429/92.
	(...) 
	O art. 37, § 4º, da Constituição Federal, estabelece:
Os atos de improbidade administrativa importarão a suspensão dos direitos políticos, a perda da função pública, a indisponibilidade dos bens e o ressarcimento ao erário, na forma e gradação previstas em lei, sem prejuízo da ação penal cabível.
 (...) 
O art. 2º da Lei nº 8.429/1992 define o agente público sujeito à aplicação da Lei de Improbidade Administrativa: 
Art. 2°. Reputa-se agente público, para os efeitos desta lei, todo aquele que exerce, ainda que transitoriamente ou sem remuneração, por eleição, nomeação, designação, contratação ou qualquer outra forma de investidura ou vínculo, mandato, cargo, emprego ou função nas entidades mencionadas no artigo anterior.
	(...) 
	O art. 11, caput e inciso I, da Lei nº 8.429/1992 prevê: 
Art. 11. Constitui ato de improbidade administrativa que atenta contra os princípios da administração pública qualquer ação ou omissão que viole os deveres de honestidade, imparcialidade, legalidade e lealdade às instituições, e notadamente: I - praticar ato visando fim proibido em lei ou regulamento ou diverso daquele previsto na regra de competência;
O princípio da legalidade, que decorre do próprio Estado Democrático de Direito, traduz a submissão do Estado (e, naturalmente, dos órgãos e agentes públicos) ao império da ordem jurídica (Constituição Federal e espécies normativas) . Aliás, é um vetor basilar do regime jurídico-administrativo. Para a Administração Pública, o princípio da legalidade adquire uma acepção singular, à medida que, enquanto o particular não pode ser obrigado a fazer ou deixar de fazer alguma coisa senão em virtude de lei (art. 5º, inciso II, da Constituição Federal) , aquela só pode-e deve-fazer o que a lei determina ou autoriza, tornando inadmissível atuação carente ou contra prévia e expressa previsão legal (art. 37, caput, da Constituição Federal) , tal qual se delineou no caso em tela.
Já o princípio da impessoalidade determina a atuação impessoal, genérica e neutra da administração pública (aos agentes públicos) em relação ao administrado, tudo para a satisfação do interesse público.
O princípio da moralidade, por sua vez, impõe ao agente público a atuação funcional pautada pelos princípios éticos, pela probidade, pela boa-fé, pelo decoro, pela "boa administração" e pela disciplina interna da administração (MAURICE HAURIOU) , cláusula na qual se incluem os deveres da honestidade e da lealdade (art. 5º, inciso LXXIII, e art. 37, caput, da Constituição Federal; art. 116, incisos II e IX, da Lei nº 8.112/1990; art. 2º, caput e parágrafo único, inciso IV, da Lei nº 9.784/1999) .
A Constituição Federal garante, em seu artigo 5º, XXXIII, o direito fundamental de acesso à informação pública. Todos têm direito a receber dos órgãos públicos informações de seu interesse particular, ou de interesse coletivo ou geral, que serão prestadas no prazo da lei, sob pena de responsabilidade, ressalvadas aquelas cujo sigilo seja imprescindível à segurança da sociedade e do Estado. A lei, dessa forma, disciplina as formas de participação do usuário na administração pública direta e indireta, regulando, especialmente, o acesso deste a registros administrativos e informações sobre os atos de governo, observado o disposto no art. 5º, X e XXXIII (art. 37, §3º, II, CF/1988) .
Decorre disso um dos princípios fundamentais da Administração Pública, qual seja: o da publicidade (art. 37, caput) . Enquanto transparência da gestão financeiro-orçamentários, referido princípio possibilitará maior controle social das contas públicas, facilitando a obtenção de dados relativos à gestão de pessoal, orçamentária e financeira e, consequentemente, reduzindo a margem de atuação do agente ímprobo e corrupto. Trata-se de medida de caráter preventivo visando o direito fundamental a uma boa administração pública, que deve ser almejado, sendo necessário, até mesmo para evitar a lesão ao erário. Na lição de JUAREZ FREITAS:
Almeja-se, em outro dizer, que o centro de gravidade evolua para a concretude do primado fundamental à boa administração pública, compreendido - com inspiração no art. 41 da Carta dos Direitos Fundamentais de Nice, e sobretudo, à luz de nossa Constituição - como o direito fundamental à administração pública eficiente e eficaz, proporcional cumpridora de seus deveres, com transparência, motivação, imparcialidade e respeito à moralidade, à participação social e à plena responsabilidade por suas condutas omissivas e comissivas6.
	A respeito do tema, WALLACE PAIVA MARTINS JUNIOR:
A publicidade ampla é o primeiro estágio de democratização da gestão pública, mas não se esgota em si própria. Ela desempenha importante papel formal para a motivação e a participação. Entre elas se estabelece um círculo virtuoso porque "o conhecimento do fato (acesso, publicidade) e de suas razões (motivação) permite o controle, a sugestão, a defesa, a consulta, a deliberação (participação) ". Círculo virtuoso que tem efeitos formidáveis, bem aquilatados: a transparência é um dos deveres funcionais que alcançam a ética, articulada através de expedientes de sua instrumentalização, como a motivação, o acesso às informações, o contraditório e a participação popular.7
Portanto, faz-se imprescindível a gestão da documentação governamental, na forma da lei, e as providências para franquear sua consulta a quantos dela necessitem (art. 216, § 2º) . A Administração Pública encontra-se vinculada ao princípio da publicidade, a exigir integral transparência de informações públicas, nos termos do artigo 37 da Constituição Federal. A Lei nº 12.527/2011 detalha esta subordinação. Assim, revela-se indispensável a divulgação pública pelo CRECI-SP dos salários dos funcionários, bem como de outros valores pagos, em razão do exercício da função pública.
Por fim, o princípio da eficiência, traduz exigências funcionais concretas aos agentes públicos, relacionando-os não apenas com a legitimidade de seus gastos, mas com a economicidade dos resultados, a qualidade do agir administrativo, o comprometimento com metas e solução de problemas8. Dessa forma, impõe-se àqueles que atuam na Administração Pública, segundo a lição de MARIA SYLVIA ZANELLA DI PIETRO9 : " (...) um modo de atuar que produza resultados favoráveis à consecução dos fins que cabem ao Estado alcançar."
Impende lembrar que violar um princípio é muito mais grave do que violar uma regra. Afinal, transgredir um princípio - base do sistema jurídico - representa, na realidade, transgredir todo o sistema jurídico.10
O requerido violou, dolosamente, os princípios da legalidade, da impessoalidade, da moralidade e da publicidade.
5.52.	Vê-se que há infringência aos princípios do art. 37 da Constituição Federal e não só a Lei 12.527/2011 e seu decreto regulamentador (7.724/12) quando as empresas estatais, ainda que não sejam dependentes dos recursos do Tesouro Nacional, deixam de divulgar, de forma individualizada, a remuneração dos seus empregados e administradores, conduta essa que pode ser enquadrada como improbidade administrativa, sujeitando os responsáveis às penalidades legais.    
5.53.	Nota-se, ainda, que recentemente a Sest, embora salutar, pois está no caminho de promover maior transparência das empresas estatais, mas ainda de forma tímida e não individualizado por empregado/administrador, divulgou Relatório de Benefícios das Empresas Estatais Federais (peça 348) . No comunicado que consta do site oficial do Ministério da Economia (disponível em: https://www.gov.br/economia/pt-br/assuntos/noticias/2021/fevereiro/ministerio-lanca-relatorio-inedito-de-beneficios-das-estatais-de-controle-direto-da-uniao, Acesso: 31/03/2021) diz que o relatório traz benefícios concedidos pelas 46 estatais de controle direto da União aos seus funcionários e que a publicação, inédita, foi idealizada e produzida pela Sest. Lá consta ainda o seguinte:
O relatório informa o total de benefícios que cada estatal oferece aos funcionários, como abonos, adicionais, ausências autorizadas, auxílios e estabilidade, por exemplo. Além disso, traz informações relativas às maiores, menores e médias remunerações dos empregados e um detalhamento dos valores desembolsados com benefícios de assistência à saúde para cada trabalhador, por mês e ano.
"A Sest tem a responsabilidade de promover transparência total sobre as estatais federais, fazendo chegar ao público informações importantes que promovam maior conhecimento desse universo de empresas, de maneira acessível", explica o secretário de Coordenação e Governança das Empresas Estatais, Amaro Gomes. "A melhor arma que a gente pode ter para combater qualquer tipo de privilégio é a transparência", reitera o secretário especial de Desestatização, Desinvestimento e Mercados, Diogo Mac Cord. 
	Estatais
Por meio da publicação é possível identificar casos de estatais que oferecem estabilidade aos funcionários ou possuem regras que restringem desligamentos. Outra realidade de algumas empresas diz respeito ao pagamento de adicionais de férias acima da previsão legal de 33,3%. Algumas estatais chegam a garantir 100% do benefício aos trabalhadores.
Os valores dos auxílios para custear a educação de dependentes dos empregados também chamam a atenção, em alguns casos. O relatório revela que estatais chegam a pagar R$ 1.262 mensais para funcionários com filhos de até 17 anos e 11 meses ou auxílio creche de R$ 740 mensais para crianças com menos de sete anos.  
De acordo com o material, empresas garantiram redução de jornada de trabalho de 8 para 6 horas por dia aos trabalhadores, sem queda proporcional na remuneração. Também há casos de empresas que oferecem promoção na carreira de um nível salarial para efeito de recebimento de complementação de aposentadoria. (destacamos e sublinhamos) 
5.54.	Ora, tais declarações recentes acerca do papel da Sest sobre a promoção de maior transparência nas empresas estatais, de certa forma, colidem com as alegações apresentadas no presente recurso à medida que procura afastar sua responsabilidade como agente indutor dessa mudança de paradigma no cumprimento de suas atribuições institucionais.   
5.55.	A alegação da Sest de que não dispõe de poder coercitivo sobre as empresas estatais também não pode ser óbice para que busque incessantemente esse maior grau de transparência e publicidade das remunerações e assuntos correlatos dos empregados e administradores das empresas públicas, tendo em vista que uma das suas atribuições expressamente prevista (inciso XIV do art. art. 98 do Decreto 9.745/ 2019) é de subsidiar a atuação da Controladoria-Geral da União em sua competência de fiscalizar as empresas estatais. Portanto, ao constatar algum indício de irregularidade por parte das estatais, é obrigação da Sest acionar a CGU para que adote as providências cabíveis de sua alçada. Além disso, não se pode perder de vista que, conforme inciso VI do art. 116 da Lei 8.112/90, é dever do servidor "levar as irregularidades de que tiver ciência em razão do cargo ao conhecimento da autoridade superior ou, quando houver suspeita de envolvimento desta, ao conhecimento de outra autoridade competente para apuração".
5.56.	Ademais, nos termos do inciso III do art. 237 do Regimento Interno do TCU (Resolução-TCU 246, de 30/11/2011) , tem legitimidade para representar ao TCU, entre outros, "servidores públicos e outras autoridades que comuniquem a ocorrência de irregularidades de que tenham conhecimento em virtude do cargo que ocupem". A Sest pode e deve, ainda, levar ao conhecimento do Ministério Público Federal os fatos relativos à falta de cumprimento pelas empresas estatais da legislação referente à transparência, de modo que possa avaliar a possibilidade de ingressar com ação civil pública, nos termos dos arts. 127, caput, e inciso III do art. 129 da Constituição Federal c/c a Lei Complementar 75/1993.
5.57.	Portanto, não faltam caminhos legais para que a Sest busque a responsabilização dos que ainda insistem no âmbito das empresas estatais em não dar transparência, entre outras questões, à remuneração dos empregados públicos e administradores, não podendo invocar a suposta falta de poder coercitivo para o descumprimento reiterado da legislação de regência. Não há também, conforme exaustivamente demonstrado, que fazer distinção entre empregados públicos e administradores, pois a ambas as categorias se aplicam à legislação quanto à obrigatoriedade de divulgação das remunerações pagas mensalmente e de forma individualizada por pessoa. 
5.58.	Quanto à questão do teto remuneratório, embora haja indicativo de que não será acolhida a Proposta da Emenda à Constituição (PEC) nº 58 na forma originalmente proposta, que tornaria obrigatória sua aplicação inclusive para empresas estatais não dependentes dos recursos do Tesouro Nacional, também não se vê óbice que a Sest o leve em consideração, por ocasião das suas avaliações prévias e manifestações na definição das políticas salarias/planos de cargo e salários de empregados e administradores das empresas estatais, pois, como bem consignado no voto condutor dos embargos de declaração da Sest, transcrito alhures, trata-se de recomendação e visa que a Secretaria aplique o princípio da razoabilidade, que deve ser observado por toda atividade estatal, conforme se extrai do art. 2º da Lei nº 9.784/1999. Isso não afasta a necessidade de que as próprias estatais por ocasião da efetividade dos pagamentos aos empregados públicos e administradores aplique o teto constitucional nas hipóteses constitucionais/legais que o exigem, mas a recomendação feita pelo Tribunal diz respeito à definição dos valores de planos de cargos e salários, que a participação da Sest se faz necessária, devendo, portanto, realizar esse cotejamento, de modo que se observem os valores que estão sendo praticados no mercado para o mesmo cargo/função, mas também não perca de vista o teto remuneratório, pois é uma baliza de todo o serviço público, ou seja, não se está exigindo que seja aplicado o teto remuneratório para empresas estatais não dependentes, pois não há norma que estabeleça essa exigência, mas nada impede que ele seja um dos parâmetros para se definir o quanto se deve retribuir cada colaborador da entidade. 
5.59.	Em relação ao pedido para que sejam incluídas as empresas estatais na determinação feita à Sest, convém mencionar que não é o caso, pois o trabalho de fiscalização que foi realizado nestes autos trata de levantamento e cuja finalidade maior é propiciar que a área técnica do Tribunal obtenha dados para subsidiar novos trabalhos. Portanto, é provável e também em cumprimento ao subitem 9.3.2 do Acórdão 728/2019-TCU-Plenário que em trabalhos futuros sejam realizadas outras fiscalizações com foco direcionado e voltadas para determinadas empresas públicas e sociedades de economia mista. Não se pode perder de vista que a determinação feita à Sest foi proposta pelo Ministro-Relator Vital do Rêgo (peça 302) e acolhida pelos demais membros do colegiado (Plenário) , sendo que a Sefip (peças 267 e 287) , que realizou a fiscalização, propôs tão somente que fosse encaminhado o relatório à Sest "a fim de que as informações possam auxiliar no estabelecimento ou aprimoramento de diretrizes relativas à política de remuneração dos empregados das empresas públicas e das sociedades de economia mista, de modo a evitar a ocorrência de salários incompatíveis com às práticas do mercado privado". Ademais, não há espaço no âmbito de pedido de reexame para se propor alteração de dispositivo de deliberação, de forma a acrescentar unidades jurisdicionadas, pois essa inovação caracteriza supressão de instância/duplo grau de jurisdição das novas responsáveis que forem acrescidas. 
5.60.	Não há também razões para que sejam excluídas de divulgação as despesas com gastos com cartões de crédito corporativos, participações nos lucros, gastos com viagens, além de outras correlatas, dos empregados e dirigentes das empresas estatais, tendo em vista que a transparência e a publicidade incidem sobre todo tipo de dispêndio de pessoal, aplicando-se igualmente o entendimento já expresso neste exame de que a regra é a publicidade e o sigilo é exceção, não enquadrando tais despesas em nenhuma ressalva a não ser que seja demonstrado no caso concreto.  
5.61.	Por fim, quanto ao pedido da Sest, de modo que o presente recurso seja relatado pelo Ministro Benjamim Zymler, pois foi designado relator de outro recurso de matéria semelhante interposto por ela nos autos do TC Processo 007.142/2018-8, convém mencionar que carece de amparo, pois a sistemática de definição de relator de recurso no âmbito do Tribunal segue o disposto no inciso I e parágrafo único do art. 154 do Regimento Interno do TCU. Além disso, eventual conflito das deliberações que vier a ser adotadas é pouco provável, pois, embora os relatores sejam distintos, tendo em vista que no presente caso é o Exmo. Sr. Ministro Walton Alencar Rodrigues, o colegiado será o mesmo (Plenário) e ambos os recursos terão sido examinados previamente pela Serur, o que diminui a probabilidade de encaminhamentos diferentes para a mesma questão. De qualquer forma, ainda que ocorra tal conflito, a Sest poderá manejar recurso com vistas a sanar eventual contradição.  
CONCLUSÃO
6.	Da análise anterior, conclui-se que não há reparos a ser feito nas determinações feitas pela deliberação proferida pelo Tribunal, pois a Secretaria de Coordenação e Governança das Empresas Estatais - Sest tem amplas competências para manifestar previamente e acompanhar as operações das empresas estatais, particularmente em questões que envolvam a remuneração dos empregados e dirigentes das empresas públicas, sociedades de economia mista e suas subsidiárias, devendo promover a transparência e a publicidade dos valores pagos mensalmente, de maneira individualizada, indistintamente para empregados públicos e dirigentes, sendo que o fato de o Tribunal ter considerado prejudicada a realização das audiências que havia determinado pelo subitem 9.3.1 do recorrido não impede que sejam mantidas as determinações feitas à Sest, pois o próprio Acórdão 1665/2020-TCU-Plenário aventou a possibilidade de nova interpretação pela Corte de Contas sobre a matéria tratada nos autos, tendo admitido tão-somente que não tem o condão de retroagir para ensejar eventual responsabilização, o que não impede que, na execução das determinações constantes do item 9.1 e de seus subitens do Acórdão 1523/2019-TCU-Plenário, a Sest observe o conjunto de atribuições legalmente a ela instituídas, atuando de forma a garantir a eficiência e a transparência dos atos das empresas públicas, sejam dependentes ou não dos recursos do Tesouro Nacional. 
6.1		Ex positis, é de se opinar pela negativa de provimento do recurso.
PROPOSTA DE ENCAMINHAMENTO
7.	Ante o exposto, submetem-se os autos à consideração superior, propondo-se que o Tribunal de Conta da União:
	a) conheça do presente pedido de reexame para, no mérito, negar-lhe provimento; e
	d) informe ao recorrente e demais interessados do acórdão a ser proferido, destacando que o relatório e o voto que o fundamentam podem ser acessados por meio do endereço eletrônico www.tcu.gov.br/acordaos.

Viviane Costa Moreira de Souza (150.663/OAB-RJ), Rodrigo Luiz Coutinho (124.801/OAB-RJ) e outros, representando Banco Nacional de Desenvolvimento Econômico e Social; Alexandre Eliahou Andrade Dancour (126187/OAB-RJ), Patricia Franco Bonfadini Mendes (152.991/OAB-RJ) e outros, representando Petróleo Brasileiro S.a.; Altevir Mascarenhas de Almeida, Cintia de Farias Conceicao e outros, representando Amazonas Geração e Transmissão de Energia S.a.; Andre Ribeiro Mignani, Marcelo Marques Galo e outros, representando Eletrobrás Termonuclear S.a.; Weltton Rodrigues Loiola (14683/OAB-CE), representando Banco do Nordeste do Brasil S.a.; Rodrigo Sales da Rocha Abreu (155278/OAB-RJ), representando Agência Especial de Financiamento Industrial; Rudyard Bruno da Silva Rios (17532/E/OAB-DF), representando Banco Nacional de Desenvolvimento Econômico e Social - Bndes; Isabel Gomez Garcia (96037/OAB-RJ), José Guilherme Fontes de Azevedo Costa (126.729/OAB-RJ) e outros, representando Petrobras Distribuidora S.a. - Mme; Rodrigo Sales da Rocha Abreu (155278/OAB-RJ), representando Bndes Participações S.a.; Gustavo André Gomes (155.301/OAB-RJ), Gabriela Villarinho Chaves Xavier (182.879/OAB-RJ) e outros, representando Furnas Centrais Elétricas S.a.; Caroline Scopel Cecatto (64.878/OAB-RS), Mario Renato Balardim Borges (50627/OAB-RS) e outros, representando Banco do Brasil S.a.; Thiago Araújo Loureiro (28.724/OAB-DF), Mariana Nunes Scandiuzzi (24064/OAB-DF) e outros, representando Empresa Brasileira de Correios e Telegrafos - Ect; Fabiana Mendonça Mota (15.384/OAB-DF), Daniela Barbosa Rodrigues Matias (24215/OAB-DF) e outros, representando Empresa Brasileira de Infraestrutura Aeroportuária.

Não atuou.

LEVANTAMENTO. REMUNERAÇÃO DE EMPREGADOS E DIRIGENTES DE EMPRESAS ESTATAIS NÃO-DEPENDENTES DOS RECURSOS DO TESOURO NACIONAL. DETERMINAÇÕES E AUTORIZAÇÃO PARA REALIZAR AUDIÊNCIAS DOS GESTORES DA SEST. EMBARGOS DE DECLARAÇÃO OPOSTOS PELA SEST CONHECIDOS E REJEITADOS. PROLAÇÃO DE DELIBERAÇÃO PELO TRIBUNAL, A CONSIDERAR PREJUDICADAS AS PROVIDÊNCIAS RELATIVAS À PROMOÇÃO DAS AUDIÊNCIAS. PEDIDO DE REEXAME. CONHECIMENTO. ARGUMENTOS INCAPAZES DE ALTERAR O ENTENDIMENTO FIRMADO NO ACÓRDÃO RECORRIDO. NEGATIVA DE PROVIMENTO. CIÊNCIA.

RELATÓRIO DE LEVANTAMENTO (RL)

Secretaria de Recursos (Serur); Secretaria de Fiscalização de Integridade de Atos e Pagamentos de Pessoal e de Benefícios Sociais (Sefip).

Trata-se de pedido de reexame interposto pela Secretaria de Coordenação e Governança das Empresas Estatais (Sest) , unidade vinculada ao Ministério da Economia (Sest/ME) , contra o Acórdão 728/2019, mantido pelo Acórdão 1.523/2019, ambos exarados pelo Plenário e relatados pelo E. Ministro Vital do Rêgo.
A decisão recorrida apreciou processo de levantamento realizado pela Secretaria de Fiscalização de Integridade de Atos e Pagamentos de Pessoal e de Benefícios Sociais (Sefip) , com o objetivo de: coletar informações sobre os valores de remuneração dos empregados e dirigentes das empresas públicas não-dependentes dos recursos do Tesouro Nacional; analisar a razoabilidade e a compatibilidade desses valores com aqueles praticados por empresas integrantes do setor privado; bem como avaliar as medidas adotadas pelas estatais para dar efetividade às normas de transparência e divulgação das remunerações pagas, nos termos da Lei 13.303/2016, Estatuto das Empresas Estatais, e de sua norma regulamentadora, Decreto 8.945/2016.
O levantamento pôde revelar patente discrepância dos valores de remunerações pagas aos empregados das empresas estatais não-dependentes do Tesouro Nacional, em 2016. que se mostraram significativamente superiores às retribuições praticadas pelo setor privado, sobretudo para atividades não consideradas sensíveis, sem qualquer especialização. 
Ao analisar universo amostral selecionado pela unidade instrutora de origem, esta Corte verificou que, praticamente, 86% das remunerações das estatais são superiores àquelas observadas no setor privado; e que 43% dessas remunerações superam o dobro das remunerações de mercado, em verdadeiro afronta ao princípio da moralidade administrativa, insculpido no artigo 37, caput, da Constituição Federal, e ao princípio da razoabilidade, estampado no artigo 2º da Lei 9.874/1999.
Também foi identificada a ausência de devida publicidade e transparência na divulgação dos gastos com pessoal das empresas estatais.
Tais distorções e falhas fizeram com o que o Tribunal chamasse à responsabilidade a Secretaria e Coordenação e Governança das Empresas Estatais (Sest) , órgão de supervisão ministerial, quanto a desincumbir-se de suas obrigações normativas em velar pela adequação dos gastos de pessoal das empresas estatais aos princípios reitores da Administração Pública e à legislação de regência
Naquela assentada, foi determinado à Sest:
9.1.1. ao manifestar-se sobre propostas de remuneração e assuntos correlatos, nos termos do art. 92, inciso VI, letra "g", do Decreto 9.679/2019, adote, entre outros parâmetros de avaliação, o teto constitucional a que se sujeita a Administração Pública por força do art. 37, Inciso XI, da Constituição Federal, bem como o nível salarial praticado por empresas similares do setor privado, assim consideradas aquelas de porte similar e que atuam no mesmo setor econômico da estatal pleiteante;
9.1.2. adote ações junto às empresas estatais para promover a necessária transparência e publicidade das despesas relacionadas à remuneração dos seus empregados e dirigentes, entre as quais incluem-se gastos com cartões de crédito corporativos, participações nos lucros, gastos com viagens, além de outras correlatas, nos termos do art. 12 da Lei 13.303/2016, c/c o art. 19 do Decreto 8.945/2016;
Também foi autorizada realização de audiência dos responsáveis da Sest por:
9.3.1.1. permitir o pagamento de salários notadamente acima do teto constitucional de que trata o art. 37, inciso XI, da CF/1988 e em patamares muito superiores aos praticados no mercado pelas empresas estatais não dependentes, em ofensa aos princípios da moralidade e razoabilidade;
9.3.1.2. não exigir por parte das empresas estatais a necessária transparência e publicidade das despesas relacionadas à remuneração dos seus empregados e dirigentes, nos termos do art. 12 da Lei 13.303/2016, c/c o art. 19 do Decreto 8.945/2016;
Posteriormente, o Tribunal, por meio Acórdão 1665/2020-TCU-Plenário, também sob relatoria do E. Ministro Vital do Rêgo, considerou prejudicada audiência determinada pelo Acórdão 728/2019-TCU-Plenário, em razão de a nova interpretação de norma por parte desta Corte de Contas não ter o condão de retroagir para prejudicar os responsáveis da Sest, em consonância com o disposto no artigo 2°, parágrafo único, inciso XIII, da Lei 9.784/1999.
Inconformada com a deliberação original, a Sest sustenta, em apertada síntese, ausência de competência legal para dar cumprimento às determinações exaradas nos subitens 9.1.1 e 9.1.2 da decisão recorrida, razão pela qual pugna pela reforma do julgado, no sentido de excluí-las ou alterá-las, com a inclusão das empresas estatais como destinatárias das medidas ordenadas pela Corte. Pleiteia, ainda, a redistribuição da relatoria destes autos para o relator do recurso aviado contra decisão exarada no TC Processo 007.142/2018-8, E. Ministro Benjamin Zymler.
A Secretaria de Recursos manifestou-se pelo conhecimento do pedido de reexame para, no mérito, negar-lhe provimento.
Feito esse introito, decido.
Ratifico despacho prévio de admissibilidade do pedido de reexame, satisfeitos os requisitos estabelecidos no artigo 48 da Lei 8.443/1992.
Ao contrário do que argui a defesa, a determinações exaradas por esta Corte de Contas não carecem de respaldo normativo, por estarem claramente assentadas nas competências deferidas à Secretaria de Coordenação e Governança das Empresas Estatais, pelo artigo 92, inciso VI, alínea "g", do Decreto 9.679/2019, atualmente sucedido pelo artigo 98, inciso VI, do Decreto 9.745/2019, quanto ao acompanhamento da política de pessoal e da remuneração das empresas estatais.
Consoante transcrito no relatório antecedente, insere-se no plexo de atribuições da Sest a prévia manifestação das despesas de pessoal das empresas estatais, o que engloba a apreciação dos planos de cargos e salários, dos acordos ou convenções coletivas de trabalho, os benefícios de empregados, a remuneração de funções gratificadas e cargos comissionados, a participação dos empregados nos lucros ou resultados das empresas e a remuneração de administradores, conselheiros e demais membros estatutários.
Ao estabelecer critérios de aferição da razoabilidade das remunerações pagas às estatais, est Corte de Contas adotou como parâmetros o teto remuneratório e o nível salarial praticado por empresas similares do setor privado. Tal medida, porém, não implica que o teto constitucional deva ser imposto como limite máximo de retribuição das empresas estatais não-dependentes, consoante expressa dicção do artigo 37, § 9º, da Constituição Federal, mas visa, apenas, a conferir baliza objetiva, além do valor pago pelo setor privado, na verificação da razoabilidade e moralidade das despesas de pessoal.
Não pairam dúvidas de que a Lei de Acesso à Informação (LAI) , Lei 12.527/2011, e o Decreto 7.724/2012, que a regulamentou, também abrangem as empresas estatais em seu âmbito aplicação. Com efeito, o artigo 7º, § 3º, inciso VI, do referido Decreto exige a divulgação da remuneração e subsídio recebidos por ocupante de cargo, posto, graduação, função e emprego público, incluindo auxílios, ajudas de custo, jetons e todas as demais vantagens pecuniárias, alcançando administradores e empregados públicos.
 A exceção prevista no artigo 5º, § 1º, do Decreto 7.724/2012, segundo a qual a "divulgação de informações de empresas públicas, sociedade de economia mista e demais entidades controladas pela União que atuem em regime de concorrência, sujeitas ao disposto no art. 173 da Constituição, estará submetida às normas pertinentes da Comissão de Valores Mobiliários, a fim de assegurar sua competitividade, governança corporativa e, quando houver, os interesses de acionistas minoritários", foi superada pelo advento da Lei 13.303/2016. 
A Lei das Estatais, assentada em princípios da governança corporativa, bem como seu decreto regulamentador, Decreto 8.945/2016, não estabeleceram restrição quanto à divulgação das remunerações dos administradores dos estatais, estando elas imersas ou não em regime de livre concorrência.
 Se a própria norma legal específica das estatais não prevê qualquer limitação à divulgação da remuneração de seus administradores, com muito mais razão, o alcance da LAI e os princípios de governança corporativa previstos na Lei 13.303/2016 impõem que seja dada ampla transparência à retribuição dos empregados públicos.
Como bem salientou a unidade instrutora, a ausência de poder coercitivo em relação às empresas estatais não é oponível às obrigações normativas da Sest em realizar o acompanhamento dos gastos de pessoal dessas entidades e de exigir a devida transparência e publicidade das remunerações e demais gastos de empregados e administradores, podendo, em caso de descumprimento das disposições legais, representar as irregularidades aos órgãos de controle competentes (Ministério Público, TCU, CGU) .
Não cabe acolher a solicitação da defesa de inclusão, nesta etapa processual, das empresas estatais no polo passivo das determinações recorridas, sob pena de violar duplo grau de jurisdição ou suprimir instância. Toda a inteligência da decisão a quo teve em mira instar a Sest quanto ao cumprimento de suas atribuições normativas e regimentais.
Por fim, indefiro pedido apensamento dos autos ao TC Processo 007.142/2018-8, sob relatoria do E. Ministro Vital do Rêgo, em cujo processo foi exarado o Acórdão 1522/2019-TCU-Plenário, contra o qual a Sest aviou pedido de reexame a ser relatado pelo E. Ministro Benjamin Zymler. 
O TC Processo 007.142/2018-8 tem escopo específico e distinto do presente processo de levantamento. Trata-se de representação com vistas a apurar possíveis pagamentos irregulares a título de participação nos lucros ou resultados a dirigentes de estatais não-dependentes do Tesouro Nacional que, entre 2013 e 2017, receberam aportes de capital da União, o que poderia caracterizar dependência da União.
Ante o exposto, alinho-me ao parecer da Secretaria de Recursos, no sentido de negar provimento ao pedido de reexame, e voto por que o Tribunal acolha a minuta de acórdão que ora submeto à deliberação do colegiado.
TCU, Sala das Sessões, em 8 de junho de 2022.
WALTON ALENCAR RODRIGUES 
Relator